【裁判字號】    88,訴,512
【裁判日期】    891113
【裁判案由】    偽造文書等
【裁判全文】
臺灣板橋地方法院刑事判決                          八十八年度訴字第五一二號
    公  訴  人  臺灣板橋地方法院檢察署檢察官
    被      告  丁○○
    選任辯護人  鄭斌濟
右列被告因偽造文書等案件，經檢察官提起公訴（八十八年度偵緝字第二三二號），
本院判決如左：
    主  文
丁○○無罪。
    理  由
一、公訴意旨略以：被告丁○○意圖為自己不法所有，於民國八十七年七月二十九日
    ，在臺北縣新莊市○○路五二四巷二十七號友人乙○○處，趁邱君不注意之際，
    竊取邱君所有之郵政儲金簿一本、印章一枚、俸金支領憑證一張、身分證件一張
    後，旋基於概括犯意，分別於八十七年七月三十日、八月三日及八月七日，持上
    開證件及印章前往臺北縣新莊市○○路郵局，盜用乙○○印章而填具面額分別為
    新台幣（下同）四萬六千元、七千元、五萬五千元之提款單三紙持交郵局職員，
    使該不知情之職員陷於錯誤而先後交付上開款項予丁○○，嗣於八十七年八月十
    一日為警循線查獲。因認被告涉犯刑法第三百二十條第一項之竊盜罪及第二百十
    六條、第二百十條之行使偽造私文書罪嫌云云。
二、按犯罪事實應依證據認定之，無證據不得推定其犯罪事實，刑事訴訟法第一百五
    十四條定有明文。又認定不利於被告之事實，須依積極證據，苟積極證據不足為
    不利於被告事實之認定時，即應為有利於被告之認定，更不必有何有利之證據，
    最高法院三十年度上字第八一六號著有判例。且認定犯罪事實所憑之證據，無論
    係直接證據或間接證據，其為訴訟上之證明，須於通常一般之人均不致有所懷疑
    ，而得確信其為真實之程度者，始得據為有罪之認定，倘其證明尚未達到此一程
    度，而有合理之懷疑存在時，法院即應為無罪之判決，最高法院七十六年度臺上
    字第四九八六號判例意旨可資參照。
三、訊據被告固坦承：別人均叫他「跛腳榮」，八十七年七月三十日、八月三日、八
    月七日之郵政存簿儲金提款單上之文字係伊填寫，惟於偵訊及本院審理中均堅詞
    否認有何竊盜及行使偽造私文書之犯行，並辯稱：伊與乙○○本係鄰居關係，後
    因乙○○係榮民孤苦無依，見伊夫婦勤勞，乃認伊為義子，嗣於八十七年上半年
    ，因丙○○將乙○○所有之俸金支領憑證、身分證取走不交還，又將乙○○所有
    之郵政儲金簿弄成不堪使用，乙○○乃要求伊載至新莊市戶政事務所申請補發身
    分證，又因乙○○不會寫字，故另刻圖章一個，隨後並要求伊協同至輔導中心辦
    理申請補發俸金支領憑證，二星期後，乙○○持上開新領之俸金支領憑證與伊一
    同至新莊市○○路郵局申請換發郵政儲金簿。而上開補發之身分證、郵政儲金簿
    、俸金支領憑證及印章均由乙○○保管。然因伊欲購買貨櫃屋遷至迴龍居住，欠
    缺資金六萬元，乙○○因認伊為義子乃同意出借六萬元予伊，後伊與乙○○二人
    即於八十七年七月三十日至新莊市○○路郵局領取四萬六千元購得貨櫃屋，乙○○乃隨伊搬至貨櫃屋居住，後伊與乙○○至上開郵局領錢，因該帳戶遭丙○○掛
    失止付故無法領取，伊遂於八十七年八月六日與乙○○前往郵局辦理撤銷掛失止
    付，翌日並與乙○○共同至郵局領錢。後不知何故丙○○竟帶走乙○○，匆忙之
    間，乙○○未將其所有之上開物品帶走，乙○○可能住不習慣貨櫃屋，又疏未帶
    走右述物品，年老意識不清致產生誤會認係伊竊取等語。而公訴人認被告涉有上
    開犯行，無非係以證人乙○○、戊○○之證詞及遭偽造之提款單三紙為其論據。
    經查：
  (一)乙○○確曾於八十七年七月一日，自行或委託他人至臺北師管區司令部臺北縣團
    管區司令部委由該部人員呂毓華代為申請俸金支領憑證補發事宜，另於八十七年
    七月十五日親自前往新莊戶政事務所申請補領國民身分證，復於八十七年七月二
    十日親自前往新莊化成路郵局辦理郵政儲金簿掛失補副（按指以遺失郵政儲金簿
    為由，而於同日另行申請新發郵政儲金簿，此據樹林市迴龍郵局人員林仍南於本
    院八十九年六月八日調查時證述綦詳）並申請變更印鑑，末於八十七年八月六日
    與被告一同至新莊化成路郵局撤銷郵政儲金簿之掛失止付等情，業據證人即被告
    與乙○○之鄰居丙○○於本院調查中證稱：乙○○生活無法自理，都是伊在照顧
    乙○○，平時乙○○之郵局存款簿均由伊保管，後乙○○說要將郵局存款簿要回
    ，伊即還乙○○，隨後伊即前往大陸，伊自大陸回來後，曾問乙○○薪俸領了沒
    ，乙○○說郵局存款簿及印章都不見了，委託丁○○去領等語（詳本院八十八年
    三月十八日、八十九年六月八日訊問筆錄）及證人即新莊市○○路郵局人員楊正
    揚於本院調查中證述：因丙○○於八十七年時，至新莊市○○路郵局申請掛止失
    付乙○○之郵政儲金簿，過不久丁○○就來查詢為何乙○○的戶頭被掛失止付，
    伊查詢電腦後，發現是幸福路郵局掛失止付的，丁○○想要撤銷掛失止付，伊問
    丁○○與掛失本人即乙○○之關係，丁○○說乙○○行動不便，他是乙○○的義
    子，所以來幫乙○○，伊說如乙○○行動不便應提出醫院之證明或里長之證明，
    且因該郵局帳戶係乙○○之退休俸，故要本人前往開戶郵局始可回復，後來丁○○就回去，隔了幾天，丁○○就帶乙○○來，撤銷掛失止付聲請書是丁○○寫的
    ，但簽名及蓋手印均是乙○○本人的，就是辦撤銷當天來簽名的，當天丁○○想
    領錢，但因撤銷掛失止付當天規定不能領款，丁○○因而作罷，那時乙○○並沒
    有說什麼，當時伊與乙○○交談均無誤，所以乙○○精神狀況應該可以。此外乙○○曾多次辦理變更印鑑，變更印鑑要本人才可辦理等語在卷（詳本院八十八年
    六月十日、八十九年五月十八日訊問筆錄），並有臺北師管區司令部臺北縣團管
    區司令部八十九年五月十六日（八九）芸心字第○四七○五號及其附件之臺北縣
    團管區退伍除役軍（士）官退休俸、生補費各項俸金支領憑證申請補發證明冊、
    臺北縣新莊市戶政事務所八十八年四月八日（八八）北縣莊戶字第○六二三九號
    函及其附件之補領國民身分證申請書、新莊郵局八十九年六月一日儲八九五○○
    二二－一號函及其附件之郵局儲金薄（存單、質押存證）掛失止付申請書、掛失
    補副帳戶新舊帳號通知聯，新莊郵局八十八年四月八日八八五○○一七－一號函
    及其附件之郵政存簿（定期、綜合）儲金儲戶申請變更帳戶事項申請書、撤銷儲
    金簿（存單、印鑑）掛失止付申請書附卷可稽，堪認被告所辯因乙○○所有之前
    述證件遺失，伊始幫乙○○辦理此等證件之補發事宜等語，應堪採信。
  (二)另被告所辯於八十七年七月三十日、八月三日、八月七日均與乙○○一同至郵局
    領款等語，業經證人丙○○於本院調查中證述：伊至郵局辦理掛失止付後，丁○○即與乙○○一同到郵局領錢等語無訛（詳本院八十九年六月八日訊問筆錄），
    復參諸上開證人楊正揚所證述，既八十七年八月六日被告與乙○○同至郵局辦理
    撤銷掛失止付時，乙○○在被告欲領款之際，並未出言阻止，顯見其同意被告領
    取其郵局帳戶內之存款，然因郵局規定不得於撤銷掛失止付當日領款始作罷，從
    而其與被告於翌日另行前往樹林市迴龍郵局領款，乃屬正常，是被告所辯上節，
    尚非全然無據。至證人即查獲被告之警員甲○○固於偵查中證述：乙○○在警局
    表示他不知道去郵局領款之事等語（詳臺灣板橋地方法院檢察署八十七年度偵字
    第一八二六八號偵查卷宗第二十八頁），惟核諸右揭撤銷儲金簿（存單、印鑑）
    掛失止付申請書，其上載明「四萬六千一百九十元」，依其意足知乙○○所有之
    帳號000000－0帳戶內餘款為四萬六千一百九十元，倘乙○○未曾於八十
    七年七月三十日、八月三日與被告一同前往郵局領款，何以其於填寫此掛失止付
    申請書時未究明何以短少數萬元之存款，是乙○○所稱未曾與被告一同至郵局領
    款云云，顯不足採。
  (三)乙○○確曾同意借錢予被告購買貨櫃屋並與被告一同居住之事實，業據上述證人
    丙○○於本院結證稱：丁○○說要買貨櫃屋，要乙○○一起出錢，乙○○就同意
    ，然後乙○○被丁○○載出去等語無訛（詳本院八十八年三月十八日訊問筆錄）
    ，核與證人即被告與乙○○居住地之里長己○○於本院調查中證述：丙○○曾跟
    伊說乙○○與丁○○一起合買貨櫃屋的事等語相符（詳本院八十八年三月十八日
    訊問筆錄），並經證人即製作乙○○警訊筆錄之警員庚○○於本院調查中證述：
    乙○○在警局有說當時要跟丁○○一起住等情屬實（詳本院八十八年六月十日訊
    問筆錄）。至上述證人丙○○嗣於本院調查中改稱：伊未曾聽說乙○○有說錢要
    給丁○○買貨櫃屋的事云云（詳本院八十九年六月八日訊問筆錄），核與其上開
    證言及證人己○○之證詞不符，證人丙○○此部份之證述前後不一，顯有瑕疵，
    自不得執此遽為不利於被告之認定。
  (四)至被告固於警訊中自承：於八十七年七月二十九時十八時許，在乙○○新莊市○○路五二四巷二七號住處竊取乙○○所有之儲金簿、私章、俸金支領憑證、身分
    證，並分別於八十七年七月三十日、八月三日、八月七日持上開儲金簿及印章提
    領現金十萬八千元等情不諱，並經證人甲○○於本院調查中證述：丁○○在警察
    局時有承認偷東西等語在卷（詳本院八十九年一月二十日訊問筆錄）。然被告迭
    於偵訊及本院調查中否認曾於警訊中自白上開情事等語，經核證人甲○○於偵查
    中證稱：丁○○在警局說他是乙○○的乾兒子，存款簿雖是他拿的，但是乙○○
    跟他一起去領的等語（詳臺灣板橋地方法院八十七年度偵字第一八二六八號偵查
    卷宗第二十七頁反面），及證人即臺北縣榮民服務處輔導員，於警訊時亦陪同乙○○在場之戊○○於本院調查中證述：丁○○在警局沒有說偷或騙，他說是帶乙○○一起去領錢等語（詳本院八十九年五月一日訊問筆錄），堪認被告於警訊中
    應未自白竊取乙○○之物，是被告之警訊筆錄自不得作為不利於被告之證據。
  (五)再證人庚○○、甲○○固於本院調查中證稱：乙○○於警訊中有說他的存摺放在
    家中被偷，錢被盜領之事等語在卷（詳本院八十八年六月十日、八十九年一月二
    十日訊問筆錄），並有乙○○書具之臺北縣警察局贓物認領保管單乙紙在卷可證
    ，然因乙○○之警訊筆錄係記載：伊於八十七年七月二十九日十八時許，始知伊
    所有置放於臺北縣新莊市○○路五二四巷二七號住處床舖底下之存褶、印章、俸
    金支領憑證、身分證遭人偷走等語（詳臺灣板橋地方法院八十七年度偵字第一八
    二六八號偵查卷宗第五頁），則制作警訊筆錄之警員庚○○、甲○○當為相同之
    陳述。惟核諸證人己○○於本院調查中證述：伊有與乙○○一起去山佳派出所，
    乙○○在警局表示他的錢被丁○○騙走，也被領走，騙去的錢在山佳買一個貨櫃
    屋等語（詳本院八十九年五月十八日訊問筆錄），及證人戊○○於本院調查中證
    述：乙○○是伊轄區內之單身榮民，由伊負責照顧，八十七年八月十一日前一、
    二個星期，伊接到三佳派出所警員電話說乙○○流落在外已二、三天沒吃飯，伊
    即想起一個月前乙○○也流落在外，那一次，伊將乙○○送回住處，所以這一次
    伊將乙○○接回來後，就問乙○○為何跑到這邊，乙○○說是「跛腳榮」（按指
    被告）把他載到三佳時，伊在三佳流浪二、三天後，民眾報案將他送至三佳派出
    所，因為乙○○是榮民，伊怕被騙，就問乙○○身分證及郵局存褶在何處，乙○○說是「跛腳榮」騙走，當時乙○○在警局時說「跛腳榮」把他東西都騙走，不
    是說被偷走，伊私底下亦有問乙○○東西到底是誰偷的，乙○○說是被「跛腳榮
    」騙走的等語（詳本院八十九年五月一日訊問筆錄），堪認乙○○於警訊中係證
    稱：伊所有之郵政儲金簿一本、印章一枚、俸金支領憑證一張、身分證件一張係
    遭被告騙走，其並未證述上開物品係被告所竊，從而由被害人乙○○於警訊中之
    證述，可知其所有之右揭物品係因被告之詐騙始交付予被告，核與竊盜罪之趁人
    之備而取之之構成要件顯有相間。至前揭證人戊○○雖於偵訊中證述：當時是三
    佳派出所通知伊說轄區內有一位榮民乙○○流落在外，伊即至三佳派出所將乙○○接回服務處，伊問乙○○說身分證及榮民證、支付憑證、印章在何處，乙○○
    回答說一名叫「跛腳榮」的人拿走，伊即趕快叫小姐去查，發現剛發下來的半年
    俸都被領走，後伊找到丁○○後，伊一直追問乙○○為何存摺會被拿走，乙○○
    才說他的存摺被丁○○偷走等語（詳臺灣板橋地方法院八十七年度偵字第一八二
    六八號偵查卷宗第二十七頁反面、臺灣板橋地方法院八十八年度偵緝字第二三二
    號偵查卷宗第十九頁反面），惟此與其嗣於本院調查中證述情節有所歧異，從而
    右述證人戊○○此部分之證述自不得為不利於被告之認定。
  (六)末查測謊鑑定結果，如就否認犯罪有不實之情緒波動反應，固得供審判上之參酌
    ，惟不得採為有罪判決之唯一憑據，最高法院八十七年台上字第三三九號刑事判
    決可供參照。本件被告經本院函請法務部調查局進行測謊，經該局測試結果，被
    告稱：（一）乙○○曾借錢給其購買貨櫃屋；（二）其曾陪同乙○○申請身分證
    ；（三）其曾陪同乙○○前往郵局領錢；（四）其未竊取繫案之證件係呈情緒波
    動反應，認被告應係說謊乙節，固有法務部調查局八十九年八月二十五日（八九
    ）陸（二）00000000號鑑定通知書附卷可稽，然本院查無其他積極證據
    足資證明被告有何公訴人所指之犯行，自不得以此鑑定通知書資為被告有罪之證
    據。
四、綜上，本院認右揭證據尚未達通常一般之人均不致有所懷疑，而得確信其為真實
    之程度，此外復查無其他積極證據足以證明被告確有公訴人所指之犯行，應屬不
    能證明被告犯罪，揆諸上開說明，本院自應為被告無罪之判決。
五、至證人己○○、戊○○證述：乙○○係於警訊中證述其所有之郵政儲金簿一本、
    印章一枚、俸金支領憑證一張、身分證件一張遭被告騙取等語，惟被告此部分之
    行為是否另涉詐欺取財罪嫌，未據檢察官起訴，自非本院所得審究，此部分自應
    由檢察官另為適法之處置。
據上論斷，應依刑事訴訟法第三百零一條第一項，判決如主文。
本案經檢察官林建中到庭執行職務。
中    華    民    國      八十九      年      十一      月      十三    日
                                      臺灣板橋地方法院刑事第四庭
                                          法  官  游  秀  雯
右正本證明與原本無異。
如不服本判決，應於判決送達後十日內，向本院提出上訴狀。
                                          書記官  吳  尚  文
中    華    民    國      八十九      年      十一      月    二十一    日


司法院資訊處製作；財團法人民間司法改革基金會備份。
